最高法院刑事判決　　　　　　　　　　　　　　　八十六年度台上字第二八四六號
　　上　訴　人　甲○○
　　選任辯護人　林坤賢律師
右上訴人因乙○○○自訴過失致人於死案件，不服台灣高等法院高雄分院中華民國八
十五年六月十三日第二審判決（八十四年度上更(一)字第九七號，自訴案號：台灣高雄
地方法院八十二年度自字第四○五號），提起上訴，本院判決如左：
    主  文
原判決撤銷，發回台灣高等法院高雄分院。
    理  由
本件原判決認定上訴人甲○○係設於高雄市前鎮區○○○路一四九號高雄振橿疝氣外
科診所醫師，專門為病患治療疝氣疾病，為從事業務之人。適於民國八十一年十一月
八日上午九時許，丙○○因右側鼠蹊復發性疝氣疾病，初次到該診所求治。上訴人於
同日上午九時二十分許，即為丙○○做簡短之二分鐘左右之問診，此期間陪同丙○○
前來之其女丁○○在旁，即告知上訴人稱，丙○○患有高血壓，且曾因疝氣手術過等
語。甲○○乃為丙○○量血壓及檢視傷口，惟量血壓結果，丙○○之血壓當時為一二
○＼八○毫米汞，仍屬正常，上訴人乃不以為意，旋即建議丙○○於當日早上即進行
外科手術治療。同日上午十一時五十分許，將丙○○送進開刀房進行手術。乃上訴人
應注意並能注意有高血壓病史之病患，使用Ketalar （卡特那）作麻醉劑，並非最佳
選擇，應小心進行。且使用Ketalar 麻醉時，有發生呼吸抑制或停止之可能，並會使
上呼吸分泌物增加，而造成上呼吸道痙孿及阻塞之可能。故於施打Ketalar 時，常併
用atropine（阿托平）以減少上呼吸道分泌物之產生。並應密切注意病人呼吸道通暢
，及自發性呼吸之維持，更要特別注意血壓及心跳的變化。更由於患者為六十七歲的
老人，心電圖之變化，及呼吸之變化，亦應注意監測。再者，對於在初次手術後五年
復發性鼠蹊疝氣之病患丙○○，在手術前亦應考慮其是否有造成復發之促成因素，如
攝護腺肥大、便秘、慢性阻塞性肺病、肝病引發之腹水等，並作相關之詢問或檢查。
又復發性疝氣之手術修補較為複雜，且需時間較長，無法以局部麻醉或時效較短之麻
醉方式為之，並應為適當之監護及救治設施等情，以免引起過敏而導致無防禦性之休
克，或引起：（１）呼吸中樞受到抑制而造成缺氧，（２）呼吸道分泌物增加，造成
反射性咽喉，及支氣管痙攣，或分泌物導致氣道阻塞而造成缺氧；（３）吸入胃內容
物導致呼吸道阻塞而造成缺氧；（４）因血壓突然高升導致心肺系統衰竭；（５）因
血壓過高致血管破裂。詎其竟疏未注意前開情事，而在丙○○問診時，未就前開事項
詳細詢問或檢查。亦置丙○○之女丁○○，告知丙○○有高血壓病史之情事於不顧，
即為丙○○進行手術。並命護士為丙○○注射一西西（五十豪克）Ketalar 麻醉劑。
由於麻醉及手術過程中缺乏適當之人員監視病人安全，缺乏適當之監視系統，以早期
警示病人有危機，以致麻醉劑施打後未逾二分鐘，丙○○即或因「麻醉劑過敏，導致
無防禦性休克」；或因「呼吸道分泌物增加，造成反射性咽喉，及支氣管痙攣，或分
泌物導致氣道阻塞，造成缺氧而休克」；或因「高血壓導致心肺衰竭而休克」。甲○
○見狀，乃緊急以人工呼吸。心臟按摩及腎上腺素○‧二西西靜脈注射五次等一般性
的急救措施，並未進一步作氣管插管及電擊等更有效的措施。以致經一小時餘之急救
，仍回天乏術，不治死亡等情。因而撤銷第一審判決，論處上訴人從事業務之人，因
業務上之過失致人於死罪刑，固非無見。
惟查：(一)刑事訴訟法第三百零八條規定判決書應記載事實，所謂事實，即指以職權認
定之事實而言，原審有審理事實之職責，對於被告之犯罪事實，自應於判決書內明確
認定，詳細記載方足為適用法則之根據。本件原判決事實欄對於丙○○之死因記載為
：或因「麻醉劑過敏，導致無防禦休克」，或因「呼吸道分泌物增加，造成反射性咽
喉，及支氣管痙攣，或分泌物導致氣道阻塞，造成缺氧而休克」，或因「高血壓導致
心肺衰竭而休克」云云，對於上訴人行為導致丙○○死亡結果，究係因何種原因所致
﹖此與上訴人是否應負醫療過失責任至有關係，原判決並未明確認定，已有未洽。(二)
證據雖已調查而其內容尚未明瞭者，即與未經調查無異，如遽行判決，仍屬應於審判
期日調查之證據未予調查。本件死者丙○○之死因，依台灣高等法院檢察署依該署法
醫中心研判意見係稱：「死者經注射麻醉劑Ketalar 後僅二分鐘即發生休克，而認為
其死因係因死者對Ketalar 過敏引起休克而死亡……死者雖曾有高血壓病史，但手術
前量血壓時120/80 MM.HG，在正常範圍，其注射量又未過量，剖驗時心臟、動脈僅有
輕度至中度硬化而認為死者之死因非所注射Ketalar 引起心肺衰竭，而是由其過敏所
引起休克的關係。」（見原審上更(一)字卷第八十二頁）。惟行政院衛生署醫事審議委
員會則認為：「使用Ketalar 麻醉會產生一些副作用如：上呼吸道分泌物增加可導致
呼吸道阻塞、痙攣，嚴重時可導致心肌缺氧等嚴重合併症，而在具高血壓病史患者發
生之機率更高。當然根據所提供之資料並無法確切判斷造成休克死亡之真正原因。」
（見同上卷第四十六頁），已表明原審並未提出充分而完整之資料供其鑑定致無法確
切判斷真正死因。財團法人長庚紀念醫院並明白函稱：「雖然病歷記載不詳，但死者
在死前一定有突發性生理危急時期。在此一危急期中，醫師是否因經驗不足，知識不
足，設備不足而致急救醫療無法挽回生命，這是關鍵因素，宜再詳細偵查才能得知是
否因為此等不足造成處置不當之過失。」進一步建議：「一請被告醫師提供詳細麻醉
時、危急時，急救時之生理徵侯（ Vital Signs）之時程紀錄。二請法醫病理專家再
提供大腦、心肌、肺組織之顯微鏡檢查判讀結果，是否可以鑑別診斷過敏休克或缺氧
梗塞壞死。」（見同上卷第一六○頁）。原審既未為進一步之調查，復未說明不予調
查之理由，亦有應調查證據未予調查之違法。上訴意旨，指摘原判決不當，非無理由
，應認仍有發回更審之原因。
據上論結，應依刑事訴訟法第三百九十七條、第四百零一條，判決如主文。
中      華      民      國    八十六    年      五      月     十六     日
                              最高法院刑事第十庭
                                  審判長法官  吳  雄  銘
                                        法官  池  啟  明
                                        法官  陳  宗  鎮
                                        法官  石  木  欽
                                        法官  吳  火  川
      右正本證明與原本無異
                                              書  記  官
中      華      民      國    八十六    年      五      月    二十二    日
